【裁判字號】    98,台上,7570
【裁判日期】    981217
【裁判案由】    殺人
【裁判全文】
最高法院刑事判決            九十八年度台上字第七五七０號
上  訴  人  台灣高等法院台中分院檢察署檢察官
被      告  甲○○
上列上訴人因被告殺人案件，不服台灣高等法院台中分院中華民
國九十八年四月八日第二審更審判決（九十七年度重上更(三)字第
八六號，起訴案號：台灣台中地方法院檢察署八十九年度偵字第
一八號），提起上訴，本院判決如下：
    主  文
原判決撤銷，發回台灣高等法院台中分院。
    理  由
本件原判決撤銷第一審諭知被告甲○○無罪之判決，變更起訴法
條，改判論處被告因過失致人於死罪刑（量處有期徒刑一年六月
，減為有期徒刑九月），固非無見。
惟查：實施刑事訴訟程序之公務員，就該管案件，應於被告有利
及不利之情形，一律注意，刑事訴訟法第二條第一項定有明文；
又證據雖已調查而其內容尚未明瞭者，即與未經調查無異，如遽
行判決，仍屬應於審判期日調查之證據而未予調查。原判決認定
陳燕明於案發當日凌晨因長時間與被告談判償還債務問題，致疲
憊不支而倒臥在被告住宅前迴廊處，並陷入熟睡狀態，致遭被告
所放下之鐵捲門壓制頸部，造成呼吸道受壓迫窒息死亡等情。然
依卷內資料，第一審曾就法務部法醫研究所（下稱法醫研究所）
對陳燕明死因所作之（八八）法醫所醫鑑字第０三六五號鑑定書
，函請該所進一步說明其內容之疑義處，經法醫研究所以九十年
三月七日法醫所九０理字第０三七六號函答覆稱：「……３、對
『死者（指陳燕明，下同）頸部平行傷是否生前或死後傷？』之
看法：這是非常重要及關鍵性的課題。法醫驗斷書僅有『頸部有
四條平行壓痕，約與身體中線垂直，前後寬度共九公分』之記載
……鑑定人根據警員謝家慶在其所具『相驗案件初步調查報告表
』中記載：『下巴及頸部有鐵捲門壓下之痕跡』，並參考送鑑照
片而認為死者頸部除平行壓痕外，該『平行傷痕上面（接近頜部
）有一條明顯壓痕』。該平行壓痕幾與上半身平行……且該傷痕
未及後頸。因現場背頸部為平行大理石地面……惟在後頸部乃有
平行挫傷……應考量是否有其他壓扼物或重覆輾壓之可能性。以
上亦支持有他為之可能，故甚難認為該『平行壓痕』為『生前自
為所造成者』。觀察送鑑現場照片……顯示，死者頸部壓痕幾乎
與鐵捲門落地處同一條線上，死者右下肢伸直（因未有障礙物阻
擋），左下肢無法伸直，勉強屈曲於牆角（這姿勢雖符合死者窒
息前有短暫大抽筋所引起之姿勢，仍無法排除死者生前昏迷置於
此地再次輾壓窒息死亡之可能性）。由此觀之，死者最後係因頸
部受鐵捲門下壓窒息死亡……」（見第一審卷第一九０頁至第一
九二頁）；嗣原審更審前於九十二年六月十一日履勘現場，對案
發現場之鐵捲門進行測試後，再檢送相關卷證函請法醫研究所重
新鑑定，該所又以九十二年七月九日法醫理字第０九二０００二
二六一號函覆稱：「……說明……二……(二)據記載死者下顎及前
頸有平行壓痕，但卻無任何介于中間的擦挫傷或出血，這明顯表
示出死者在被壓時並無掙扎（已死或瀕死狀態）；再加上死者血
液及胃內容物中並無毒物反應，綜合此兩項因素看來死者自為性
造成被鐵捲門恰好壓死的可能性可謂微乎其微……」（見原審上
訴字卷第一宗第一八二頁、第一八三頁）；另被告住處鐵捲門高
度約二三四公分，自放下至停止，需費時約三十一秒，亦經第一
審前往勘驗屬實，有勘驗筆錄可證（見第一審卷第四十二頁反面
）；證人即陳燕明之配偶陳蔡秀珠於警詢時並陳稱陳燕明係於八
十八年三月二十七日下午三時許出門，欲找被告討論債務問題，
嗣其女婿曾於同年月二十八日凌晨一時三十分許打行動電話予陳
燕明，詢問債務討論之情形，陳燕明表示尚無進展，其女婿乃要
陳燕明早點回家，陳燕明答稱沒問題等語（見同上相字卷第四頁
反面、第五頁）；被告復坦陳其於案發當日凌晨二時許因疲憊想
睡，乃邀陳燕明入屋內睡覺，陳燕明表示換床睡不著而予婉拒，
旋其即睡著，嗣於同日凌晨四、五時許醒來，發現住處鐵捲門已
關上，至同日早上發現陳燕明死亡時，陳燕明手上綁著塑膠繩等
情。如均無訛，則陳燕明於案發當日凌晨一時三十分許在電話中
猶允諾其女婿會早點返家，同日凌晨二時許復向被告表示換床會
睡不著，何以嗣卻在被告住宅前迴廊之地上睡著？陳燕明果係在
該處睡著，為何手上綁著塑膠繩？倘認陳燕明當時係處於熟睡狀
態，然被告於深夜放下住處之鐵捲門時，該鐵捲門下降過程中既
需費時三十一秒，又會產生極大聲響，陳燕明何以未因之驚醒而
採取閃避措施？在鐵捲門甫壓到其頸部時何以毫無掙扎行為？陳
燕明於案發當時係仰躺在被告住宅前迴廊之平滑大理石地面上，
且係頸部正面遭鐵捲門壓扼，何以其後頸部另有二條平行之挫傷
（見同上相字卷第四十三之三頁下方所附照片）？其造成之原因
？是否如前開法醫研究所函覆意見所稱有其他壓扼物或重覆輾壓
之可能？如是，與被告有無關係？均尚欠明瞭。實情為何？關乎
被告被訴殺人之犯行能否成立，自應進一步予以查明，原審未詳
究明白，並於理由內為必要論述，遽行判決，自嫌速斷。檢察官
上訴意旨指摘原判決違法，非無理由。又第三審法院應以第二審
判決所確認之事實為判決基礎，刑事訴訟法第三百九十四條第一
項前段定有明文。原判決上述之違背法令，影響於事實之確定，
本院無可據以為裁判，仍應將原判決撤銷，發回原審法院更為審
判。
據上論結，應依刑事訴訟法第三百九十七條、第四百零一條，判
決如主文。
中    華    民    國  九十八  年   十二   月   十七   日
                      最高法院刑事第六庭
                          審判長法官  謝  俊  雄
                                法官  陳  世  雄
                                法官  魏  新  和
                                法官  吳  信  銘
                                法官  徐  文  亮
      本件正本證明與原本無異
                                      書  記  官
中    華    民    國  九十八  年   十二   月  二十二  日
                                                     m


司法院資訊處製作；財團法人民間司法改革基金會備份。
